臺灣臺南地方法院民事判決
110年度訴字第1376號
原      告  楊尊富  
訴訟代理人  黃厚誠律師
            莊承融律師
被      告  楊尊賢  
            楊尊良  

            楊尊庶  
共      同
訴訟代理人  陳正芳律師
上列當事人間請求土地所有權移轉登記事件，經本院於民國111
年4月7日言詞辯論終結，判決如下：
    主  文
㈠被告丁○○、甲○○、乙○○應就被繼承人楊烏石所遺如附表一編號①
  、②所示土地辦理繼承登記。
㈡被告丁○○、甲○○、乙○○應將如附表一編號①、②所示土地，按附
  表一「原告請求移轉之權利範圍」欄所示辦理所有權移轉登記
  予原告。
㈢被告甲○○應給付原告新臺幣7,696元，及自民國110年9月30日起
  至清償日止，按週年利率百分之5計算之利息。
㈣被告乙○○應給付原告新臺幣7,696元，及自民國110年10月1日起
  至清償日止，按週年利率百分之5計算之利息　
㈤被告丁○○應將如附表一編號③、④所示土地，按附表一「原告請
  求移轉之權利範圍」欄所示辦理所有權移轉登記予原告。
㈥被告丁○○、甲○○應將如附表一編號⑤所示土地，按附表一「原告
  請求移轉之權利範圍」欄所示辦理所有權移轉登記予原告。
㈦原告其餘之訴駁回。
㈧訴訟費用新臺幣35,056元，其中新臺幣15,850元由被告丁○○負
  擔，其中新臺幣14,926元由被告甲○○負擔，其中新臺幣4,096
  元由被告乙○○負擔，餘由原告負擔。
㈨本判決第三、四項得假執行。但被告甲○○、乙○○如各以新臺幣7
  ,696元為原告預供擔保，得免為假執行。
    事實及理由
一、按訴狀送達後，原告不得將原訴變更或追加他訴，但擴張或
    減縮應受判決事項之聲明者，不在此限，民事訴訟法第255
    條第1項第3款定有明文。本件原告起訴時，訴之聲明第3項
    原請求：被告丁○○、甲○○、乙○○應給付原告新臺幣（下同）
    64,155元，及自起訴狀繕本送達之翌日起至清償日止，按週
    年利率百分之5計算之利息。嗣原告依臺南市政府水利局及
    臺南市政府地政局函覆結果，於民國111年2月21日具狀變更
    聲明第3項如後述（見本院卷第271頁），核係擴張應受判決
    事項之聲明，依上開規定，程序上應予准許。
二、原告主張：
　㈠兩造均為楊烏石之本生子嗣，楊烏石堂兄楊烏萬未婚膝下無
    子，原告於年約26歲之際，家族協議由楊烏萬收養原告為過
    房子，於70年9月21日辦理收養登記，但原告平時與本生家
    庭互動與一般親子無異，為保障原告權益，楊烏石與兩造於
    70年10月16日簽立分家合約書(下稱系爭分家合約書)，詳列
    原告可分得本生父楊烏石之財產，約定楊烏石之繼承人辦理
    繼承登記後，應將約定財產移轉登記予原告。依系爭分家合
    約書第1條約定，附表一編號①②所示土地（即改制前臺南縣○○鄉○○○段00000地號土地、權利範圍730分之55）及同段253-
    3地號土地（即改制前臺南縣○○鄉○○○段00000地號土地、權
    利範圍730分之55），由被告丁○○取得權利範圍730分之33、
    由原告取得權利範圍730分之22。楊烏石於97年3月18日死亡
    後，附表一編號①②土地辦理分割繼承登記，由被告丁○○取得
    權利範圍730分之35，其餘權利範圍365分之10土地仍登記在
    楊烏石名下，被告3人為楊烏石全體繼承人，應將附表一編
    號①②所示土地辦理繼承登記及所有權移轉登記予原告，被告
    丁○○應辦理附表一編號③④所示土地權利範圍各730分之2所有
    權移轉登記予原告。又北勢洲段253-3地號土地於104年間、
    105年間分割出同段253-6地號土地，經臺南市辦理徵收完畢
    ，徵收補償費160,388元，其中5分之2即64,155元應分歸原
    告取得。
  ㈡改制前臺南縣○○鄉○○段0000地號土地，歷經分割及地籍圖重
    測，現編定為大內區内庄段469地號、471地號、472地號等3
    筆土地，依系爭分家合約書第14條約定，依序分歸被告乙○○
    、甲○○、原告各自單獨取得，被告丁○○並無分得該筆土地之
    權利，惟被告甲○○為抵償其負欠被告丁○○之債務，楊烏石生
    前逕將内庄段472地號土地權利範圍2分之1移轉登記予被告
    丁○○，被告甲○○、丁○○各應將附表一編號⑤所示土地、權利
    範圍各2分之1辦理所有權移轉登記予原告。
　㈢系爭分家合約書係楊烏石生前財產之預先分配，依第1條、第
    14條及第15條約定，於楊烏石、楊烏萬死亡後，各自繼承人
    辦理繼承登記再為移轉登記，雖同立於系爭分家合約書而有
    所牽連，但各條約定各自獨立，並無一方未履行，他方即毋
    庸履行之關係，故無同時履行抗辯之適用。
　㈣聲明：
　⒈被告丁○○、甲○○、乙○○應就被繼承人楊烏石所有如附表一編
    號①、②所示土地辦理繼承登記。
　⒉被告丁○○、甲○○、乙○○應將如附表一編號①、②所示土地應有
    部分365分之10移轉登記予原告。
　⒊被告丁○○、甲○○、乙○○應給付原告64,155元，及自起訴狀繕
    本送達之翌日起至清償日止，按週年利率百分之5計算之利
    息。
　⒋被告丁○○應將如附表一編號③、④所示土地所有權應有部分730
    分之2移轉登記予原告。
　⒌被告丁○○、甲○○應將如附表一編號⑤所示土地權利範圍各2分
    之1（合計土地所有權全部）移轉登記予原告。
三、被告抗辯：
  ㈠楊烏石、楊烏萬為同胞兄弟，婚後在臺南市○○區○○里○○000號
    、312號共同生活，雖楊烏萬收養原告為養子，但兩家人實
    為同財共居，楊烏石、楊烏萬為公平分配家產予兩造，於70
    年10月16日訂立系爭分家合約書，依第1、14、15條之立約
    真意，凡屬於楊烏石名下之財產約定分配予原告，應由楊烏
    石之繼承人於繼承後移轉所有權登記予原告，凡屬楊烏萬名
    下之財產而約定分配予被告丁○○，應由楊烏萬之繼承人繼承
    後移轉所有權登記予被告丁○○，兩者間具有對待給付關係。
　㈡原告未依系爭分家合約書第11條約定，將附表二編號①至⑤、⑦
    至⑨所示土地移轉登記予被告丁○○；另依系爭分家合約書第1
    5條約定，改制前台南縣○○鄉○○段0000地號土地應由原告與
    被告乙○○、甲○○3人取得，其大小面積、位置各自踏明界址
    ，原告及被告甲○○分得本宗土地東端，被告乙○○分得西端，
    而後按照實地依據地政機關分割為準，該筆土地於78年12月
    3日分割出同段1735-5地號、面積940.36平方公尺土地，經
    地籍圖重測後編定為大內區內庄段469地號土地，楊烏石生
    前依系爭分家合約書末段之約定「如各人有生活經濟基礎願
    負擔稅款者，尊父等願提出印章、印鑑辦理登記」，以贈與
    為原因移轉登記予被告乙○○，所餘面積783.69平方公尺應由
    分在東端之原告及被告甲○○各取得2分之1，該部分土地於80
    年10月17日再分割出同段1737地號、面積177.02平方公尺土
    地，及同段1737-6地號、面積606.67平方公尺土地，經地籍
    圖重測依序編定為大內區內庄段471地號、472地號土地，惟
    內庄段471地號土地由楊烏石於生前以贈與為原因移轉登記
    予被告丁○○，則內庄段472地號土地應由原告與被告甲○○共
    同取得，原告不得請求被告甲○○移轉如附表一編號⑤所示土
    地。
　㈢依系爭分家合約書第11條約定如附表二編號⑥所示土地應由被
    告丁○○取得，惟原告領取徵收補償費，未給付被告丁○○，於
    原告履行其對待給付義務前，被告主張同時履行抗辯。又依
    系爭分家合約書第15條約定，表二編號⑩所示土地應由被告
    丁○○取得，惟原告領取徵收補償費21,906元，未給付被告丁○○，另依本院106年度訴字第1921號分割共有物事件確定判
    決，原告應補償被告丁○○32,972元，爰以上開債權對原告聲
    明第3項請求為抵銷抗辯，如有餘額，併對原告本件其他請
    求為同時履行抗辯。
  ㈢聲明：原告之訴駁回；如受不利判決，願供擔保請准宣告免
    為假執行。
四、兩造不爭執事項（見本院卷第513-514頁）：　　
　㈠兩造為訴外人楊烏石之本生子嗣，原告於70年9月21日為訴外
    人楊烏萬單獨收養；訴外人楊烏萬與訴外人楊烏石為兄弟。
　㈡被告丁○○、被告甲○○、被告乙○○為訴外人楊烏石之繼承人；
    原告為訴外人楊烏萬之繼承人。
　㈢兩造於70年10月16日訂立如起訴狀原證4分家合約書(即系爭
    分家合約書)。
　㈣臺南市○○區○○○段00000地號土地於104年6月30日分割自同段2
    53-3地號土地，由臺南市政府辦理徵收，現所有權人為臺南
    市、管理者為臺南市政府水利局。其中訴外人楊烏石尚未領
    取之補償款為57,720元；被告丁○○已領取之補償款為102,66
    8元。
　㈤重測前大內鄉大內段1737號土地異動情形如下表所示：
70年10月16日訂立分家合約書時 79年10月12日分割 80年9月26日分割 102年11月2日地籍圖重測 大內段1737地號 大內段 1737地號 大內段 1737地號 內庄段471地號   大內段 1737-6地號 內庄段472地號   大內段 1737-5地號 大內段 1737-5地號 內庄段469地號  
  ㈥臺南市○○區○○段000地號為被告乙○○所有，同段471地號土地
    為被告丁○○所有，同段472地號土地為被告丁○○、被告甲○○
    共有，應有部分各2分之1。
  ㈦依本院106年度訴字第1921號分割共有物民事判決結果，原告
    受有32,729元之補償。被告就前開原告取得之補償，依分家
    合約書第15條於本件中主張抵銷，原告同意以32,729元抵銷
    訴之聲明第三項之請求。
  ㈧原告已領取臺南市○○區○○段000地號土地（重測前大内段1735
    -3地號）徵收補償費21,906元。
五、本院判斷之理由：
　㈠系爭分家合約書之性質：　
　⒈按當事人締結契約一經合意成立，其在私法上之權利義務，
    即應受契約之拘束。又解釋契約，固須探求當事人立約時之
    真意，不能拘泥於契約之文字，但契約文字業已表示當事人
    真意，無須別事探求者，即不得反捨契約文字而更為曲解(
    最高法院110年度台上字第2844號判決意旨參照)。次按稱贈
    與者，謂當事人約定，一方以自己之財產無償給與他方，他
    方允受之契約，為民法第406條所明定，故所謂「贈與」，
    係當事人一方以自己之財產，為無償給付他方之意思表示，
    經他方允受而生效力之契約行為。又遺贈為遺囑人依遺囑方
    式所為之贈與，因遺囑人一方之意思表示而成立，並於遺囑
    人死亡時發生效力，屬單獨行為。至死因贈與，我民法雖無
    特別規定，然就無償給與財產為內容而言，與一般贈與相同
    ，且死因贈與，除係以契約之方式為之，與遺贈係以遺囑方
    式為之者有所不同外，就係於贈與人生前所為，但於贈與人
    死亡時始發生效力言之，實與遺贈無異，同為死後處分，其
    贈與之標的物，於贈與人生前均尚未給付。故一方於生前以
    書面對於他人無償的給予財產上利益之行為，究屬遺贈或死
    因贈與或兼而有之？應綜合當時之事實及其他一切證據資料
    ，於文義上及論理上詳為推求，探求當事人之真意，以為定
    之(最高法院110年度台上字第1916號判決、108年度台上字
    第2166號判決意旨參照)。
　⒉訴外人楊烏石育有五男一女（其中三男、長女均早夭，未有
    配偶及子嗣），被告丁○○係長男，被告乙○○係次男，被告甲○○係五男，原告係四男，此有繼承系統表附卷可憑（見本院
    卷第117頁）；嗣原告由楊烏石之二哥楊烏萬單獨收養，並
    於70年9月21日辦理收養登記，兩造於70年10月16日簽訂系
    爭分家合約書（不爭執事項㈠㈢）。又系爭分家合約書首段明
    揭：「立分家合約書人長子丁○○、次子乙○○、三子丙○○、四
    子甲○○等四位兄弟竊慕往昔，有九世同居之美風，豈宜從茲
    而分釁等。因時勢之變遷人事之推移，欲徹前賢之美德，殊
    難實踐況又生齒漸繁生謀計，就不易爰思獨自籌謀生計較。
    有得策邀請族親到家妥議宴當乃將尊父薄產公正攤分憑鬮拈
    取得。宴從茲各宜守分掌管自立門戶日後不得爭競長短致生
    和氣。特訂立本合約書各簽名蓋章執壹份日後為据。立分家
    合約書人：丁○○、乙○○、丙○○、甲○○。同意人尊父：楊烏石
    。立會人伯父：楊烏萬」；第1條約定關於山上區北勢洲段2
    53-1、253-3地號土地「丁○○取得33/730作為大孫畑，丙○○
    取得22/730但是現在因受農業發展條但多之限制不得細分或
    共有候將來朔及繼承開始時按照前記方法進行辦理繼承（丙○○又因被堂伯父楊烏萬收養為養子依法喪失繼承權利，是故
    應由其他同一順位繼承人出頭參加繼承後以贈與方法移轉丙○○取得產權名義）」、第2條至第13條約定大內段662-1地號
    等土地由被告3人各自分得土地，第14條約定大內段1737號
    土地「所有權全部歸乙○○、丙○○、甲○○等三位兄弟取得，其
    大小面積及位置各自踏明界址。丙○○、甲○○分得本宗土地東
    端，乙○○分得西端而後按照實地依據地政機關分割為準，但
    丙○○應得部分因被堂伯父楊烏萬收養是故喪失繼承權，惟應
    得額應由他繼承人繼承後移轉贈與丙○○取得，他繼承人不得
    占為己有損害權益。」，第15條約定如附表二編號⑦-⑩「楊
    烏石持分1/24歸丁○○取得，楊烏萬持分1/24歸楊鄭賢取得，
    因丙○○被楊烏萬收養候日後取得繼承後移轉歸丁○○所得」，
    文末則載明「以上各條分配按照房份均無異言，如各人有生
    活經濟基礎願負擔稅款者尊父等願提出印章、印鑑辦理登記
    」，此觀系爭分家合約書各條約定即明(見本院卷第47-51頁
    )，由此可知，系爭合約書約定分配予兩造之土地，包含楊
    烏石及楊烏萬名下之土地，楊烏石、楊烏萬係出於贈與之意
    思，生前同意無償移轉各自所有之土地所有權予兩造，並經
    兩造於系爭分家合約書簽名而達成意思表示合致，故系爭分
    家合約書之性質應屬贈與契約無疑，至於系爭分家合約書第
    1條關於「由其他同一順位繼承人出頭參加繼承後以贈與方
    式移轉原告取得產權名義」、第14條關於「由他繼承人繼承
    後移轉贈與原告取得」等記載，核係參與締結協議之楊烏石
    、楊烏萬及兩造預慮如兩造未於楊烏石、楊烏萬死亡前辦妥
    移轉登記，則於楊烏石、楊烏萬死亡後，宥於繼承法律相關
    規定，合意約定願依系爭分家合約書內容履行，是以系爭分
    家合約書之性質應為一般贈與契約，而非遺贈，亦不具於楊
    烏石死亡時始生效力之死後處分性質。
　㈡原告請求附表一編號①②土地辦理繼承登記，及附表一編號①②③
    ④辦理所有權移轉登記部分：
　⒈按繼承，因被繼承人死亡而開始。繼承人自繼承開始時，除
    本法另有規定外，承受被繼承人財產上之一切權利、義務。
    但權利、義務專屬於被繼承人本身者，不在此限；民法第11
    47條、第1148條第1項定有明文。又按不動產物權，依法律
    行為而取得、設定、喪失及變更者，非經登記，不生效力。
    因繼承、強制執行、徵收、法院之判決或其他非因法律行為
    ，於登記前已取得不動產物權者，應經登記，始得處分其物
    權；民法第758條第1項、第759條亦有明定。楊烏萬死亡後
    ，原告為楊烏萬之繼承人；另楊烏石於97年3月18日死亡，
    被告3人為其繼承人，且均未辦理拋棄繼承等情，為兩造所
    不爭執(不爭執事項㈡)，並有楊烏石之除戶謄本、繼承系統
    表、全體繼承人戶籍謄本及本院民事紀錄科查詢表在卷可稽
    （見本院卷第97-101、171-185頁)。楊烏石、楊烏萬生前，
    兩造未依系爭分家合約書第1條辦理移轉登記，則於楊烏石
    、楊烏萬死亡後，兩造仍願依系爭分家合約書內容履行，已
    如前述，惟如附表一編號①、②所示土地現仍登記為楊烏石所
    有，此有土地查詢資料在卷可參（見本院卷第79、87頁），
    依法應由楊烏石之全體繼承人即被告3人繼承，是原告請求
    被告3人就如附表一編號①、②所示土地辦理繼承登記，即屬
    有據。
　⒉次按當事人主張之事實，經他造於言詞辯論時自認者，無庸
    舉證，此觀民事訴訟法第279條第1項規定即明。而當事人於
    訴訟上所為之自認，於辯論主義所行之範圍內，有拘束當事
    人及法院之效力，法院應認其自認之事實為真，以之為裁判
    基礎，不得為與其自認事實相反之判斷(最高法院110年度台
    上字第281號判決意旨參照)。依系爭分家合約書第1條約定
    「山上鄉北勢洲段253號之1、旱、12則、1.0256公頃，山上
    鄉北勢洲段253之3號、旱、12則、3.5999公頃，持分55/730
    丁○○取得持分33/730作為大孫畑，丙○○取得22/730，但是現
    在因受農業發展條件之限制不得細分或共有候將來朔及繼承
    開始時按照前記方法進行辦理繼承。(丙○○又因被堂伯父楊
    烏萬收養為子依法喪失繼承權利，是故應由其他同一順位繼
    承人出頭參加繼承後以贈與方法移轉丙○○取得產權名義」，
    可知楊烏石所有「山上區北勢洲段253-1地號、面積10,256
    平方公尺、權利範圍55/730土地」及「山上區北勢洲段253-
    3地號、面積35,999平方公尺、權利範圍55/730土地」，其
    中權利範圍730分之22由原告取得。嗣楊烏石於97年3月18日
    死亡，被告3人於97年10月5日簽訂遺產分割協議書，將上開
    繼承自楊烏石「山上鄉北勢洲段253-1地號、面積10,256平
    方公尺、權利範圍35/730土地」、「山上鄉北勢洲段253-3
    地號、面積35,999平方公尺、權利範圍35/730土地」分歸被
    告丁○○取得，且於97年10月16日辦理分割繼承登記完畢，此
    有臺南市新化地政事務所110年9月28日所登字第1100089051
    號函附分割繼承登記案件相關資料在卷可稽(見本院卷第111
    -143頁)。而原告依系爭分家合約書第1條之約定，請求被告
    3人將楊烏石所遺留之「山上區北勢洲段253-1地號、10,256
    平方公尺、權利範圍10/365」及「山上區北勢洲段253-3地
    號、33,836平方公尺、權利範圍10/365」(即附表一編號①、
    ②)移轉登記予原告；及請求被告丁○○將「山上區北勢洲段25
    3-1地號、10,256平方公尺、權利範圍2/730土地」，已為被
    告所同意(見本院卷第368、514頁)，是原告請求被告3人將
    如附表一編號①、②所示土地，及被告丁○○將如附表一編號③
    、④所示土地，按附表一「原告請求移轉之權利範圍」欄所
    示應有部分移轉登記予原告，均為有理由，應予准許。
　㈢原告請求附表一編號⑤辦理所有權移轉登記部分：　
　⒈系爭分家合約書第14條約定「大內鄉大內段1737號、建、72
    則、0.1641公頃，所有權全部歸乙○○、丙○○、甲○○等三位兄
    弟取得，其大小面積及位置各自踏明界址。丙○○、甲○○分得
    本宗土地東端，乙○○分得西端而後按照實地依據地政機關分
    割為準，但丙○○應得部分因被堂伯父楊烏萬收養是故喪失繼
    承權，惟應得額應由他繼承人繼承後移轉贈與丙○○取得，他
    繼承人不得占為己有損害權益。」，可知改制前臺南縣○○鄉
    ○○段0000地號土地之東側係分歸由原告及被告甲○○取得、西
    側則分歸由被告乙○○取得，是被告丁○○並無分得該筆土地之
    權利，應可認定。而該筆土地歷經分割及地籍圖重測後，現
    編定為臺南市○○區○○段○000地號土地、❷471地號土地、❸472
    地號土地，現登記所有權人依序為❶被告乙○○（79年12月3日
    因贈與登記取得）、❷被告丁○○（80年10月17日因贈與登記
    取得）、❸被告丁○○及被告甲○○(97年10月8日因分割繼承各
    自取得權利範圍2分之1），有臺南麻豆地政事務所111年3月
    11日所登記字第1110023005號函附大內區內庄段471地號土
    地迄今歷次異動索引資料及各該筆土地查詢資料在卷可參(
    見本院卷第71-73、461-481頁)，經對照地籍圖謄本(見本院
    卷第507頁)，可知原應分歸予原告及被告甲○○取得之東側土
    地即❷471地號土地❸472地號土地，現由被告丁○○取得❷471地
    號土地、被告丁○○及被告甲○○取得❸472地號土地。又❶471地
    號土地由楊烏石於80年10月17日以贈與為原因移轉登記至被
    告丁○○名下(見本院卷第472頁)；❸472地號土地(即附表一編
    號⑤)由被告丁○○、甲○○於97年10月8日因分割繼承取得(見本
    院卷第73頁)，且被告均不爭執依系爭分家合約書第14條之
    約定，原告本可分得❸472地號土地(見本院卷第307頁)，是
    依該條末段約定意旨「但丙○○應得部分因被堂伯父應得部分
    因被堂伯父楊烏萬收養是故喪失繼承權，惟應得額應由他繼
    承人繼承後移轉贈與丙○○取得，他繼承人不得占為己有損害
    權益。」，被告丁○○、甲○○負有將❸472地號土地(即附表一
    編號⑤)移轉登記予原告所有之義務。原告依系爭分家合約書
    第14條之約定，請求被告丁○○、甲○○移轉登記如附表一編號
    ⑤所示土地所有權全部，應為有理。
　⒉至被告甲○○抗辯：楊烏石生前已將現大內區內庄段471地號、
    面積177.02平方公尺土地贈與移轉登記予被告丁○○，故大內
    區內庄段472地號土地應由原告與被告甲○○共同取得，原告
    不得請求被告甲○○移轉附表一編號⑤所示土地乙節(見本院卷
    第307頁）。按贈與，係指當事人約定，一方以自己之財產
    無償給與他方，他方允受之契約，民法第406條定有明文。
    贈與之性質為諾成、不要物、不要式、片務、無償之債權契
    約。贈與契約成立生效後，受贈人得依贈與契約請求給付贈
    與物，惟除別有規定（如民法第408條第2項）外，贈與人於
    贈與物未移轉前，得任意撤銷贈與（同法第408條第1項），
    受贈人向贈與人請求給付贈與物，贈與人倘得任意撤銷贈與
    ，則贈與契約之效力接近於自然債務。然贈與人撤銷贈與，
    與贈與人遲延給付贈與物，尚有不同，前者係指贈與人向受
    贈人表示撤銷贈與而使贈與契約溯及消滅之單獨行為（民法
    第419條第1項規定參照）；後者則係指贈與人尚未依贈與契
    約約定給付贈與物而屬債務不履行之事實。被繼承人之生前
    贈與，如至被繼承人死亡時，仍無撤銷或拒絕履行之表示，
    基於被繼承人處分自己之財產，不許繼承人擅為干與之旨，
    繼承人應不得撤銷之。故贈與契約成立成效後，贈與物之權
    利未移轉前，贈與人死亡，贈與人之繼承人欲拒絕給付贈與
    物，即應就贈與人生前曾為撤銷贈與或拒絕履行之意思表示
    之事實負舉證責任(最高法院108年度台上字第187號判決意
    旨參照)。查，系爭分家合約書屬贈與性質，不具楊烏石死
    亡時始生效力之死後處分性質，詳述如前，楊烏石生前以系
    爭分家合約書將「台南縣○○鄉○○段0000號土地」東側土地即
    現大內區內庄段471地號土地及同段472地號土地贈與予原告
    與被告甲○○，被告3人為楊烏石之繼承人，於楊烏石死亡後
    ，自不得撤銷該贈與，且被告未舉證證明楊烏石生前曾為撤
    銷贈與或拒絕履行之意思表示之事實，依上說明，被告丁○○
    、甲○○應將附表一編號⑤所示土地，按附表一「原告請求移
    轉之權利範圍」欄所示辦理所有權移轉登記予原告。被告甲○○此部分之抗辯，自無可取。
　㈣被告不得主張同時履行抗辯：
　　被告抗辯於原告未依系爭分家合約書第11條及第15條之約定
    ，將如附表二編號①至⑤、⑦至⑨所示土地應有部分移轉登記予
    被告丁○○，拒絕將如附表一編號①、②、③、④、⑤所示土地按
    附表一「原告請求移轉之權利範圍」欄所示應有部分移轉登
    記予原告等語。經查：
　⒈按因契約互負債務者，於他方當事人未為對待給付前，得拒
    絕自己之給付，民法第264條第1項前段定有明文。又，所謂
    同時履行之抗辯，乃係基於雙務契約而發生，倘雙方之債務
    ，非本於同一之雙務契約而發生，縱令雙方債務在事實上有
    密切之關係，或雙方之債務雖因同一之雙務契約而發生，然
    其一方之給付與他方之給付，並非立於互為對待給付之關係
    ，均不能發生同時履行之抗辯（最高法院109年度台上字第1
    013號判決意旨參照）。
　⒉依系爭分家合約書第1條約定「山上鄉北勢洲段253號之1、旱
    、12則、1.0256公頃，山上鄉北勢洲段253之3號、旱、12則
    、3.5999公頃，持分55/730丁○○取得持分33/730作為大孫畑
    ，丙○○取得22/730，但是現在因受農業發展條件之限制不得
    細分或共有候將來朔及繼承開始時按照前記方法進行辦理繼
    承。(丙○○又因被堂伯父楊烏萬收養為子依法喪失繼承權利
    ，是故應由其他同一順位繼承人出頭參加繼承後以贈與方法
    移轉丙○○取得產權名義」；及第14條約定「大內鄉大內段17
    37號、建、72則、0.1641公頃，所有權全部歸乙○○、丙○○、
    甲○○等三位兄弟取得，其大小面積及位置各自踏明界址。丙○○、甲○○分得本宗土地東端，乙○○分得西端而後按照實地依
    據地政機關分割為準，但丙○○應得部分因被堂伯父楊烏萬收
    養是故喪失繼承權，惟應得額應由他繼承人繼承後移轉贈與
    丙○○取得，他繼承人不得占為己有損害權益。」，可知被告
    負有將楊烏石贈與原告之上開土地部分，於辦理繼承登記後
    移轉登記予原告所有之義務；而系爭分家合約書第15條約定
    ：「大內鄉大內段1735號之1、旱、13則、0.4240公頃；大
    內鄉大內段1735號之3、旱、13則、0.2581公頃；大內鄉大
    內段1735號之6、旱、13則、0.0049公頃；大內鄉大內段173
    5號之7、旱、13則、0.4659公頃，右列土地四筆楊烏石持分
    1/24歸屬丁○○取得，楊烏萬持分1/24歸丁○○取得，因丙○○被
    楊烏萬收養候日後取得繼承候移轉歸丁○○所得」，則係兩造
    就楊烏石、楊烏萬共有之大內鄉大內段土地贈與原告及被告
    丁○○，且於楊烏石、楊烏萬死亡後，其等繼承人於辦理繼承
    登記後應相互移轉土地所有權予原告及被告丁○○之約定，是
    由兩造依系爭分家合約書各自負有移轉因繼承取得之土地應
    有部分予他方之契約義務，堪認上開各條約定間，並無互為
    對待給付之關係存在，縱然兩造於系爭分家合約書併為前開
    關於楊烏萬所遺土地之記載，且兩造所負之上開契約義務在
    事實上有密切之關係，但既未立於互為對待給付之關係，自
    不發生同時履行抗辯之問題。被告抗辯系爭分家合約書約定
    楊烏萬名下財產分配予楊烏石之繼承人即被告，及楊烏石名
    下財產分配予楊烏萬之繼承人即原告，而主張同時履行抗辯
    ，顯與事實不符，自無可採。
　㈤原告請求給付之徵收補償費，被告得為一部抵銷之抗辯：
　⒈依系爭分家合約書第1條之約定，原告就山上區北勢洲段253-
    3地號、權利範圍730分之55土地可取得其中權利範圍730分
    之22土地(即附表一編號①至④)，業經本院認定如前，惟上開
    土地經本院於104年5月29日以102年度訴字第892號判決分割
    出同段253-6地號、面積2,163平方公尺土地，由臺南市政府
    辦理徵收，於105年1月25日登記為臺南市所有、管理者為臺
    南市政府水利局，被告丁○○已領取土地補償費102,668元(土
    地權利範圍35/730)，另土地共有人楊烏石(土地權利範圍10
    /365)尚未領取補償款57,720元，已據本院依職權調取本院1
    02年度訴字第892號民事全案卷宗核閱無誤，且有山上區北
    勢洲段253-6地號土地查詢資料、臺南市政府水利局110年9
    月29日南市水養字第1101182819號函、臺南市政府地政局11
    0年9月30日南市地用字第1101192229號函在卷可稽(見本院
    卷第95、145-151頁)，復為被告所不爭執(不爭執事項㈣、本
    院卷第455頁)，是依系爭分家合約書第1條之約定，本應由
    原告取得之山上區北勢洲段253-6地號土地（權利範圍5分之
    2）既經徵收，補償費其中5分之2應歸由原告取得，依此計
    算之結果，被告丁○○應給付原告其已領取之徵收費其中41,0
    67元(計算式：102,668元×2/5≒41,067元，元以下4捨5入)、
    楊烏石之繼承人即被告3人應各給付原告可領取之徵收費7,6
    96元(計算式：57,720元×2/5＝23,088元，23,088元÷3＝7,696
    元）。
　⒉按二人互負債務，而其給付種類相同，並屆清償期者，各得
    以其債務，與他方之債務，互為抵銷。抵銷，應以意思表示
    ，向他方為之。其相互間債之關係，溯及最初得為抵銷時，
    按照抵銷數額而消滅，民法第334條第1項、第335條第1項定
    有明文，是抵銷乃主張抵銷者單方之意思表示即發生效力，
    而使雙方適於抵銷之二債務，溯及最初得為抵銷時，按照抵
    銷數額同歸消滅之單獨行為，且僅以意思表示為已足，不待
    對方之表示同意(最高法院106年度台上字第780號)。原告依
    本院106年度訴字第1921號分割共有物事件確定判決結果，
    受有補償32,729元(不爭執事項㈦)；另原告已領取臺南市○○
    區○○段000地號土地（重測前大内段1735-3地號）徵收補償
    費21,906元(不爭執事項㈧)，有臺南市政府地政局111年3月2
    1日南市地用字第1110385108號函在卷可按(見本院卷第495
    頁)，被告丁○○主張以上開兩筆補償費合計54,635元（計算
    式：32,729元＋21,906元＝54,635元)，抵銷原告得向被告丁○○請求之48,763元（計算式：41,067元＋7,696元＝48,763元）
    ，自屬有據，兩相抵銷後，原告已不得向被告丁○○請求給付
    。　　
　⒊按當事人主張有利於己之事實者，就其事實有舉證責任，民
    事訴訟法第277條定有明文，又同法第400條第2項對經裁判
    之抵銷數額，復明定有既判力，則主張抵銷之當事人就其主
    張抵銷之債權及數額確實存在之事實自負有舉證責任(最高
    法院95年度台上字第1225號判決意旨參照)。本件被告丁○○
    以原告已領取之臺南市○○區○○段000地號土地(重測前為臺南
    市○○區○○段000000地號土地)徵收補償費為抵銷抗辯，已為
    原告所否認(見本院卷第514頁)，依前開說明，應由被告丁○○就其抗辯其得依系爭分家合約書第11條之約定，請求原告
    返還上開土地徵收補償費乙節負舉證之責。然查，依系爭分
    家合約書第11條記載：「大內鄉大內段1696號、建、77則、
    0.0286公頃；大內鄉大內段1696號之1、建、77則、0.0350
    公頃；大內鄉大內段1696號之2、建、77則、0.0465公頃；
    大內鄉大內段1698號，1698-1、1698-2(林9則、0.1838公頃
    )持分1/2，右四筆舊厝地持分27/227歸丁○○取得」(見本院
    卷第49頁)，可知臺南市○○區○○段000地號土地本即分歸被告
    丁○○取得，原告並無取得該筆土地之權利。又臺南市○○區○○
    段000地號土地於100年1月25日以「接管」為原因登記至臺
    南市政府名下，由臺南市大內區公所管理，此有被告提出之
    土地登記第二類謄本及本院依職權所調取之重測前後新舊地
    建號查詢資料在卷可按(見本院卷第371、439頁)，惟相關徵
    收作業因年代久遠，及於98年8月8日莫拉克風災時淹沒相關
    檔案造成資料受損，已無資料可稽確認，已據臺南市大內區
    公所111年3月14日所農建字第1110174825號函覆明確（見原
    審卷第92-1頁），且被告復未就原告有領取臺南市○○區○○段
    000地號土地徵收補償費乙節，舉證以實其說，自無從以該
    債權為抵銷抗辯。
　㈥按給付無確定期限者，債務人於債權人得請求給付時，經其
    催告而未為給付，自受催告時起，負遲延責任。其經債權人
    起訴而送達訴狀，與催告有同一之效力；又遲延之債務，以
    支付金錢為標的者，債權人得請求依法定利率計算之遲延利
    息；應付利息之債務，其利率未經約定，亦無法律可據者，
    週年利率為5％，此觀民法第229條第2項、第233條第1項前段
    、第203條規定甚明。本件原告請求被告甲○○、乙○○給付前
    開金額，並無確定期限，依上規定，被告甲○○、乙○○自收受
    起訴狀繕本送達時起，即應負遲延責任。是原告請求被告甲○○、乙○○各應加計自起訴狀繕本送達之翌日即110年9月30日
    (送達證書見本院卷第157頁)、110年10月1日(送達證書見本
    院卷第161頁)起至清償日止，給付按週年利率百分之5計算
    之利息，亦屬有據。
六、綜上所述，原告依系爭分家合約書第1條及第14條之約定，
    請求：⒈被告丁○○、甲○○、乙○○將如附表一編號①、②所示土
    地權利範圍辦理繼承登記；⒉被告丁○○、甲○○、乙○○應將如
    附表一編號①、②所示土地按附表一「原告請求移轉之權利範
    圍」欄所示權利範圍移轉登記予原告。⒊被告甲○○給付原告7
    ,696元，及自110年9月30日起至清償日止，按週年利率百分
    之5計算之利息；⒋被告乙○○給付原告7,696元，及自110年10
    月1日起至清償日止，按週年利率百分之5計算之利息；⒌被
    告丁○○將如附表一編號③、④所示土地按附表一「原告請求移
    轉之權利範圍」欄所示權利範圍移轉登記予原告；⒍被告丁○○、甲○○將如附表一編號⑤所示土地所有權全部移轉登記予原
    告，為有理由，應予准許。逾此範圍之請求，則無理由，應
    予駁回。
七、末按法院為終局判決時，應依職權為訴訟費用之裁判；各當
    事人一部勝訴、一部敗訴者，其訴訟費用，由法院酌量情形
    ，命兩造以比例分擔或命一造負擔，或命兩造各自負擔其支
    出之訴訟費用，民事訴訟法第87條第1項、第79條分別定有
    明文。經核本件訴訟費用額確定為35,056元（即第一審裁判
    費），爰審酌兩造勝敗訴比例及利害關係，依上開規定確定
    兩造各負擔之訴訟費用如主文第8項所示。
八、本判決第三、四項所命被告甲○○、乙○○給付之金額均未逾50
    萬元，依民事訴訟法第389條第1項第5款規定，應依職權宣
    告假執行；並依民事訴訟法第392條第2項規定，依職權酌定
    相當金額命被告甲○○、乙○○供擔保後，得免為假執行。
九、本件事證已臻明確，兩造其餘攻擊防禦方法及證據資料，經
    本院斟酌後，認均不足以影響本判決之結果，自無逐一詳予
    論駁之必要，併此敘明。
十、據上論結，原告之訴為一部有理由，一部無理由，判決如主
    文。
中　　華　　民　　國　　111 　年　　4 　　月　　29　　日
                    民事第一庭    法  官  張桂美
以上正本係照原本作成。
如不服本判決，應於送達後20日內，向本院提出上訴狀並表明上
訴理由（須附繕本）。如委任律師提起上訴者，應一併繳納上訴
審裁判費。 
中　　華　　民　　國　　111 　年　　5 　　月　　3 　　日
                                  書記官  林彥丞
附表一：      編號 土地 (臺南市) 面積 (㎡) 現土地登記簿上記載之所有權人 現土地登記簿上記載之權利範圍 原告請求移轉之權利範圍 ① 山上區北勢洲段253-1地號 10,256 楊烏石 (97.3.18歿) 365分之10 365分之10 ② 山上區北勢洲段253-3地號 33,836 楊烏石 (97.3.18歿) 365分之10 365分之10 ③ 山上區北勢洲段253-1地號 10,256 被告丁○○ 730分之35 730分之2 ④ 山上區北勢洲段253-3地號 33,836 被告丁○○ 730分之35 730分之2 ⑤ 大內區內庄段 472地號 606.67 被告甲○○ 2分之1 2分之1    被告丁○○ 2分之1 2分之1 

附表二：   編 號 系爭分家合約書第11條記載之土地及權利範圍 地籍圖重測後之地號 ① 大內鄉大內段1696地號 持分27/227 大內區內庄段457地號  ② 大內鄉大內段1696-1地號 持分27/227 大內區內庄段458地號 ③ 大內鄉大內段1696-2地號 持分27/227 大內區內庄段459地號 ④ 大內鄉大內段1698地號 持分1/4 大內區內庄段460地號 ⑤ 大內鄉大內段1698-2地號 持分1/2 大內區內庄段1041地號 ⑥ 大內鄉大內段1698-1地號 持分1/2 大內區內庄段314地號 (100年1月11日，以登記原因「接管」登記為臺南市所有)。  系爭分家合約書第15條記載之土地及權利範圍 地籍圖重測後之地號 ⑦ 大內鄉大內段1735-1地號 持分1/2 大內區內庄段450-3地號 (分割自450地號) ⑧ 大內鄉大內段1735-6地號 持分1/24 大內區石城段977地號 ⑨ 大內鄉大內段1735-7地號 持分1/24 大內區石城段980地號 ⑩ 大內鄉大內段1735-3地號 持分1/24 大內區石城段965地號